ACORDAO-COMPLETO-2584332

ACÓRDÃO 980/2023 ATA 19/2023 - PLENÁRIO

VISTOS, relatados e discutidos estes autos em que se aprecia relatório de auditoria de conformidade com aspectos operacionais, realizada em 41 (vinte e quatro) organizações públicas federais, com o objetivo de avaliar riscos inerentes à execução contratual decorrente de aquisições de software;
ACORDAM os Ministros do Tribunal de Contas da União, reunidos em Sessão Plenária, ante as razões expostas pelo Relator, em:
9.1. recomendar, com fundamento no art. 11 da Resolução-TCU 315/2020, à Secretaria de Governo Digital do Ministério da Gestão e da Inovação em Serviços Públicos e ao Conselho Nacional de Justiça que orientem de forma normativa os órgãos e entidades sob sua supervisão no sentido de que adotem as seguintes medidas:
9.1.1. nos instrumentos convocatórios de contratações de aquisição de licenças ou subscrição de software:
9.1.1.1. formalizar procedimentos detalhados e específicos, abarcando listas de verificação, para avaliar a autenticidade, a aderência ao que foi contratado e o quantitativo das licenças;
9.1.1.2. exigir nas propostas comerciais a inclusão de informações necessárias à identificação dos softwares, como nome específico e código de identificação unívoca;
9.1.2. em contratações de soluções de tecnologia da informação (TI) , faça constar da memória de cálculo com os seguintes elementos básicos e com possibilidade de rastreabilidade das informações por meio de evidências:
9.1.2.1. as premissas que fundamentam os cálculos, devidamente justificadas, que devem, sempre que possível, se basear em medidas de mercado (de fato ou de direito) , com a identificação de quem as estabeleceu e de como a equipe de planejamento da contratação teve ciência delas, quando não tiver sido a responsável por elaborar essas premissas;
9.1.2.2. as fórmulas de cálculo definidas para se chegar às quantidades a contratar;
9.1.2.3. os parâmetros de entrada, que são as quantidades usadas nos cálculos, com as respectivas fontes dessas informações, ou seja, quantidades devidamente evidenciadas;
9.1.2.4. a explicitação dos cálculos feitos, utilizando-se os elementos anteriores;
9.1.2.5. a identificação das pessoas que elaboraram a memória de cálculo;
9.2. recomendar, com fundamento no art. 11 da Resolução-TCU 315/2020, à Secretaria de Coordenação e Governança das Empresas Estatais do Ministério da Gestão e da Inovação em Serviços Públicos que incorpore as recomendações constantes do item 9.1 deste Acórdão no âmbito das atividades de promoção e estabelecimento de diretrizes e parâmetros de governança e gestão das empresas estatais, em sintonia com as atribuições previstas no art. 26, inciso III, do Decreto-Lei 200/1967 e no art. 36, incisos III e IX, do Decreto 11.437/2023;
9.3. encaminhar cópia deste Acórdão, com o Relatório e o Voto que o fundamentam, ao Conselho Nacional de Justiça e às Secretarias de Governo Digital e de Coordenação e Governança das Empresas Estatais do Ministério da Gestão e da Inovação em Serviços Públicos, bem como aos órgãos e entidades fiscalizados;
9.4. autorizar a ampla divulgação deste relatório de auditoria; e
9.5. arquivar os presentes autos, com fulcro no art. 169, inciso V, do Regimento Interno do TCU.

Auditoria de conformidade com aspectos operacionais, realizada em vinte e quatro organizações públicas federais, com o objetivo de avaliar riscos inerentes à execução contratual decorrente de aquisições de software.

Agência Nacional de Aviação Civil; Banco da Amazônia S/A; Banco do Brasil S/A; Caixa Econômica Federal; Comando da Aeronáutica; Conselho Nacional de Justiça; Conselho Regional de Engenharia e Agronomia do Estado de São Paulo; Empresa de Tecnologia e Informações da Previdência (Dataprev); Fundação Nacional de Saúde; Fundação Oswaldo Cruz; Fundo Nacional de Desenvolvimento da Educação; Instituto Chico Mendes de Conservação da Biodiversidade; Instituto Nacional de Estudos e Pesquisas Educacionais Anísio Teixeira; Instituto Nacional do Seguro Social; Ministério da Agricultura, Pecuária e Abastecimento (extinto); Ministério da Cidadania (extinto); Ministério da Economia (extinto); Ministério da Mulher, da Família e dos Direitos Humanos (extinto); Ministério da Saúde; Ministério do Desenvolvimento Regional (extinto); Petróleo Brasileiro S/A; Polícia Rodoviária Federal; Secretaria Especial da Receita Federal do Brasil; Serviço Federal de Processamento de Dados.

3. Interessados/Responsáveis: não há.

13.1. Ministros presentes: Bruno Dantas (Presidente), Walton Alencar Rodrigues, Benjamin Zymler, Augusto Nardes (Relator), Aroldo Cedraz, Jorge Oliveira, Antonio Anastasia e Jhonatan de Jesus.
13.2. Ministro-Substituto convocado: Marcos Bemquerer Costa.
13.3. Ministro-Substituto presente: Weder de Oliveira.

AUGUSTO NARDES

Transcrevo a seguir, com ajustes de forma considerados pertinentes, parte do relatório elaborado pela equipe de auditoria da Unidade de Auditoria Especializada em Tecnologia da Informação (AudTI) , peça 145, que contou com a anuência dos dirigentes da unidade técnica (peças 146-147) :
"I. Apresentação
1. Trata-se de auditoria de conformidade com aspectos também operacionais, realizada em 24 organizações públicas federais, cujo relatório final de fiscalização tem natureza consolidadora, com o objetivo de avaliar riscos inerentes à execução contratual decorrente de aquisições de software, quais sejam:
1.1. Risco de recebimento de software divergente do contratado, que, devido à deficiência na construção do termo de referência, no procedimento de aceite dos softwares ou na fiscalização contratual, poderia acarretar o aceite e a utilização de software divergente do que foi contratado, o que, por sua vez, poderia levar à inexecução contratual e à subutilização dos softwares, impactando a obtenção dos resultados esperados pela Administração Pública, além da possibilidade de dano ao erário;
1.2. Risco de quantitativo utilizado ser inferior ou superior ao contratado, que, devido à ausência ou deficiência na memória de cálculo dos quantitativos durante a elaboração dos estudos técnicos preliminares, poderá acarretar subutilização ou super utilização, o que, por sua vez, poderá levar ao desperdício de recursos públicos ou problemas de compliance, impactando a obtenção dos resultados esperados pela Administração Pública.
II. Introdução 
II.1. Deliberação que originou o trabalho 
2. Em cumprimento ao item 9.1.2 do Acórdão 823/2022-TCU-Plenário, de relatoria do Ministro Bruno Dantas, e ao disposto no Acórdão 1283/2022-TCU-Plenário, de relatoria do Ministro Augusto Nardes, realizou-se a presente auditoria nas seguintes organizações: Banco da Amazônia S.A., Ministério da Mulher, da Família e dos Direitos Humanos, Agência Nacional de Aviação Civil, Instituto Chico Mendes de Conservação da Biodiversidade, Banco do Brasil S.A., Caixa Econômica Federal, Ministério da Agricultura, Pecuária e Abastecimento, Secretaria Especial da Receita Federal do Brasil, Departamento de Polícia Rodoviária Federal, Ministério da Saúde, Empresa de Tecnologia e Informações da Previdência - Dataprev, Fundação Nacional de Saúde, Fundação Oswaldo Cruz, Fundo Nacional de Desenvolvimento da Educação, Instituto Nacional de Estudos e Pesquisas Educacionais Anísio Teixeira, Instituto Nacional do Seguro Social, Petróleo Brasileiro S.A., Conselho Regional de Engenharia e Agronomia do Estado de São Paulo, Serviço Federal de Processamento de Dados, Ministério da Economia, Ministério da Cidadania, Ministério do Desenvolvimento Regional, Comando da Aeronáutica e Conselho Nacional de Justiça, no período compreendido entre 20/06/2022 e 28/11/2022.
3. As razões que motivaram esta auditoria foram:
3.1. A identificação, nas últimas fiscalizações relacionadas a contratações de software, de entregas de licenças de softwares não originais;
3.2. O risco de as organizações não estarem adotando critérios e procedimentos aderentes ao tratamento de riscos relacionados ao recebimento de softwares distintos daqueles realmente demandados e à subutilização ou superutilização das licenças;
3.3. A destacada relevância do uso de softwares nas atividades fim e meio das organizações públicas, inclusive na promoção da transformação digital do país, cuja natureza intangível requer controles específicos, a fim de assegurar que sejam, de fato, devidamente recebidos e utilizados conforme a real necessidade;
3.4. A necessidade de estimular, de modo tempestivo, o aperfeiçoamento de futuras contratações de softwares, com o uso de procedimentos e controles que mitiguem os riscos de recebimento de licenças distintas do planejado e de subutilização ou superutilização de licenças; e
3.5. O melhor uso dos recursos públicos em aquisições de software, tendo em vista os aprimoramentos decorrentes desta auditoria nos processos de planejamento e execução das respectivas contratações.
II.2. Visão geral do objeto 
4. As organizações públicas, em seus processos de negócios, sejam nas áreas meio ou nas áreas finalísticas, vêm utilizando a tecnologia da informação cada vez mais, sobretudo diante de um cenário de crescente transformação digital. Essa utilização, por sua vez, é suportada pelo uso de soluções informatizadas - aplicações ou softwares.
5. Ao demandarem determinada tecnologia ou software para apoiar os processos de negócio, as organizações precisam lidar com as políticas de comercialização e distribuição dos respectivos fabricantes. Tais políticas implicam regras que devem ser seguidas e formas de utilização dos softwares que devem ser escolhidas, conciliando-as com as necessidades da organização e os recursos disponíveis.
6. De forma geral, as contratações de software preveem e lidam com: (i) políticas específicas dos fabricantes - nos cenários em que há a indicação da marca ou do software necessário; e (ii) políticas mais genéricas - nos cenários em que não há indicação de marca -, a fim de abranger diversos fabricantes e não restringir a competitividade entre as soluções possíveis.
7. Tendo isso em vista, as contratações de software ocorrem, geralmente, por meio do modelo de licenças de uso, no qual as organizações adquirem o direito de usar o software. Esse direito pode ser comercializado e distribuído de forma perpétua ou por um período pré-estabelecido (assinatura) . Ademais, um software específico pode ser comercializado e distribuído tanto por meio de licença perpétua como por assinatura.
8. No caso da modalidade de licenças perpétuas, as organizações, comumente, adquirem licenças de uma determinada versão do software.
9. Importa ressaltar que, adicionalmente, as organizações podem adquirir serviços agregados e vinculados às licenças, por um período determinado: suporte técnico, manutenção do software e a atualização de versões. No âmbito das licenças perpétuas, por exemplo, esses serviços são oferecidos, normalmente, na primeira aquisição e durante um tempo específico, como nos doze primeiros meses. Nesse exemplo, após os dozes meses, a contratante poderá decidir pela aquisição desses serviços por mais um período determinado.
10. No outro caso, a aquisição é realizada por meio de uma assinatura ou subscrição, ou seja, há, na verdade, a aquisição dos serviços promovidos pelo respectivo software. Tal prática, que é mais conhecida como Software as a Services (SaaS) - software como serviço, em português, vem ganhando mais espaço justamente por causa da computação em nuvem. Nessa modalidade, aqueles serviços agregados, geralmente são comercializados juntamente com as licenças e permanecem ao longo da vigência da assinatura.
11. Assim, no licenciamento por meio de subscrições, por exemplo, uma organização poderia, em vez de comprar o direito de utilização perpétua do software, pagar pela utilização mensal ou anual, geralmente da última versão disponível desse software, podendo ajustar o quantitativo de licenças ao final dos respectivos períodos contratados.
12. Cada software de cada fabricante, além da sua forma de comercialização e distribuição, possui também funcionalidades, versões, características e classificações próprias. Isto é, cada software, apesar de possuir sua identidade própria, pode ser distribuído de formas diferentes, com conjuntos de funcionalidades diferentes e com preços diferentes. Dessa forma, manifesta-se a heterogeneidade entre os diversos softwares existentes e a diversidade de comercialização de um mesmo software.
13. Além disso, detalhe importante é que, além da figura dos fabricantes, existe também a dos fornecedores, que comumente atuam como intermediários e representantes dos fabricantes nas contratações públicas, quando estes não podem participar das licitações. Nesse caso, apesar de os softwares adquiridos por meio dos contratos públicos serem produtos dos fabricantes, eles serão apresentados e fornecidos pelas representantes.
14. Com isso, considerando o cenário de heterogeneidade de softwares e de fornecedores, há o risco de que as organizações contratantes recebam softwares diferentes daqueles que demandaram e adquiriram. Nesse contexto, são esperados procedimentos específicos de verificação da adequação do software ao que fora planejado.
15. Além dos próprios softwares, das políticas inerentes a cada fabricante, da modalidade de licenciamento, dos serviços agregados, um outro fator que merece destaque no âmbito das contratações públicas é o quantitativo de licenças.
16. Existem softwares cujas licenças podem ser contabilizadas comumente: (i) por usuários nominais, ou seja, cada licença está vinculada ao seu usuário específico; (ii) por usuários recorrentes, em que qualquer pessoa que necessite utilizar a licença pode ser usuária; e (iii) independentemente dos usuários, quando a quantidade de licenças está atrelada a configurações do ambiente tecnológico.
17. Tendo isso em vista, o processo de quantificação é um instrumento de controle que atua no tratamento dos riscos de subutilização e superutilização das licenças. Para isso mesmo, o arcabouço legal preconiza a produção da memória de cálculo, em que a definição do quantitativo - no caso, de licenças de software - deve considerar o cenário da real necessidade da organização e, para isso, é mister a adoção de premissas objetivas e de evidências que justifiquem os números e os cálculos que subsidiem a contabilização das licenças.
18. Portanto, em termos gerais, as contratações de softwares implicam controles que mitiguem os riscos inerentes ao recebimento dos softwares e à mensuração dos quantitativos, tais como: (i) procedimentos de confirmação da identidade do software recebido, juntamente com os respectivos serviços agregados; (ii) identificação unívoca do software demandado ou do software que foi oferecido como solução pela empresa vencedora do certame; e (iii) memória de cálculo dos quantitativos, apresentando os respectivos fundamentos e evidências.
II.3. Objetivo e questões de auditoria 
19. A presente auditoria teve por objetivo avaliar os riscos inerentes à execução contratual decorrente de aquisições de software e propor, caso necessário, a criação de estratégias para tratá-los, a fim de aprimorar a aplicação dos recursos públicos.
20. A partir do objetivo do trabalho e a fim de avaliar em que medida os recursos estão sendo aplicados de acordo com a legislação pertinente, formularam-se as questões adiante indicadas:
 a) Questão 1: Pode-se afirmar que o software disponibilizado pela empresa contratada é original?
 b) Questão 2: Pode-se afirmar que o quantitativo de licenças encontrado durante a execução da auditoria está de acordo com o que foi contratado pela organização?
c) Questão 3: Pode-se afirmar que o suporte/garantia foi contratado junto ao fabricante pelo período esperado pela organização?
d) Questão 4: Pode-se afirmar que o quantitativo de licenças adquiridas está sendo plenamente utilizado? Exemplo, comprou 100 e utiliza 50.
e) Questão 5: Pode-se afirmar que o quantitativo de licenças adquiridas é menor do que o que vem sendo utilizado?  Exemplo, comprou 50 e utiliza 100.
f) Questão 6: Pode-se afirmar que, em caso de subutilização ou super utilização de licenças, a organização realizou os devidos ajustes?
II.4. Metodologia utilizada 
21. Os trabalhos foram realizados em conformidade com as Normas de Auditoria do Tribunal de Contas da União (Portaria-TCU n. 280, de 8 de dezembro de 2010, alterada pela Portaria-TCU n. 168 de 30 de junho de 2011) e com observância aos Padrões de Auditoria de Conformidade estabelecidos pelo TCU (Portaria-Segecex n. 26 de19 de outubro de 2009) .
Organização e escopo
22. De acordo com o descrito no objetivo do relatório, pretendeu-se, a partir da análise consolidada de 41 contratos cujo objeto é a aquisição de softwares, celebrados entre 2019 e 2022 e selecionados conforme o julgamento profissional da equipe, avaliar os riscos inerentes à execução contratual.
23. O período (2019 a 2022) foi escolhido considerando a realização de análises de contratos ainda em execução.
24. Nessa esteira, foram elaboradas seis questões de auditoria, que abrangem principais pontos de verificação em contratações desse gênero, conforme o parágrafo 20.
Não escopo
25. Não é escopo da presente auditoria: 
25.1. avaliar contratos que não versam sobre aquisição de softwares;
25.2. relatar achados em cada contrato individualmente, limitando-se apenas a avaliar de forma consolidada os 41 contratos da amostra; 
25.3. avaliar a existência da real necessidade de contratação dos softwares em cada contrato; 
25.4. avaliar o uso real do quantitativo de licenças de software contratado, limitando-se a apenas verificar a utilização por meio das informações prestadas pelas organizações e respectivos consoles dos softwares; 
25.5. avaliar a economicidade dos preços dos softwares contratados; e 
25.6. avaliar o planejamento das contratações, limitando-se a analisar aspectos pontuais em determinados artefatos, como estudos técnicos preliminares, termos de referência e de recebimento, referentes ao processo de quantificação e de recebimento dos softwares.
Instrumentos de Coleta de Dados
26. Para que as questões de auditoria fossem satisfatoriamente respondidas, foi adotada como instrumento de coleta de dados a análise documental.
27. Os procedimentos de coleta de dados incluíram a expedição de ofícios aos diversos órgãos e entidades públicas discriminados anteriormente, de modo a solicitar, para cada um dos contratos auditados, estudos técnicos preliminares, memórias de cálculo, termos de referência, procedimentos de teste e inspeção, relatórios de instalação, documentações entregues pelas empresas contratadas, termos de aceite provisório e definitivo e cópias de telas dos softwares e console de administração das licenças, bem como respostas aos questionamentos realizados por meio de correio eletrônico e videoconferências.
28. Os dados coletados, por sua vez, foram tabulados, de modo a possibilitar a análise das informações e auxiliar na obtenção das respostas às questões de auditoria.
Critérios
29. Os principais critérios adotados foram:
29.1. Lei 8.666/1993, art. 15, § 7, inciso II: Estabelece que nas compras a definição das quantidades a contratar serão em função do consumo e utilização prováveis, cujas estimativas devem ser calculadas, sempre que possível, mediante adequadas técnicas quantitativas de estimação;
29.2. Lei 8.666/1993, art. 73: Estabelece que o objeto do contrato será recebido, em se tratando de compras ou de locação de equipamentos: (i) provisoriamente, para efeito de posterior verificação da conformidade do material com a especificação; (ii)  definitivamente, após a verificação da qualidade e quantidade do material e consequente aceitação;
29.3. Instrução Normativa ME/SGD 1/2019, art. 19: Estabelece que o Modelo de Gestão do Contrato, definido a partir do Modelo de Execução do Contrato, deverá contemplar as condições para gestão e fiscalização do contrato de fornecimento da solução de TIC, observando: (i) fixação dos critérios de aceitação dos serviços prestados ou bens fornecidos, abrangendo métricas, indicadores e níveis mínimos de serviços com os valores aceitáveis para os principais elementos que compõe a solução de TIC; (ii)  procedimentos de teste e inspeção, para fins de elaboração dos Termos de Recebimento Provisório e Definitivo, conforme disposto no art. 73 da Lei n 8.666, de 1993;
29.4. Instrução Normativa ME/SGD 1/2019, art. 11, inciso I: Estabelece que no Estudo Técnico Preliminar da Contratação deverá conter, de forma detalhada, motivada e justificada, inclusive quanto à forma de cálculo, o quantitativo de bens e serviços necessários para a sua composição;
29.5. Instrução Normativa ME/SGD 1/2019, art. 14: Estabelece que a descrição da solução de TIC deverá conter, de forma detalhada, motivada e justificada, o quantitativo de bens e serviços necessários para a sua composição;
29.6. Instrução Normativa ME/SGD 1/2019, art. 15, inciso III: Estabelece que a justificativa para contratação deverá conter a forma de cálculo utilizada para a definição do quantitativo de bens e serviços que compõem a solução; e
29.7. Resolução CNJ 182/2013, art. 14, inciso IV, alínea 'd': Estabelece que o documento Análise de Viabilidade da Contratação deverá conter a relação entre a demanda prevista e a quantidade dos bens e/ou serviços a serem contratados.
II.5. Limitações inerentes à auditoria 
30. Primeiramente, ressalta-se limitação na identificação dos contratos, considerando a inexistência de uma tipologia específica que possibilitasse a seleção de objetos voltados apenas à aquisição de software na base de dados do sistema Siasg. Dessa forma, foram utilizadas as informações obtidas nos trabalhos de Acompanhamento de Aquisições de TI, Acórdão 915/2020-TCU-Plenário e 1.756/2021-TCU-Plenário, ambos de relatoria do Ministro-Substituto André Luís de Carvalho, e 823/2022-TCU-Plenário, de relatoria do Ministro Bruno Dantas.
31. Inicialmente, foram levantados 108 contratos de aquisição de software. Contudo, a partir desse montante, observou-se outra limitação que diz respeito à diversidade de softwares. Cada software possui características próprias, modelo de licenciamento e forma de aquisição, o que limita o estudo e o conhecimento do objeto por parte da equipe de auditoria. Foram, então, selecionados 41 contratos, considerando notadamente a formação de grupos de contratos para aquisição dos mesmos softwares.
32. Durante a execução da auditoria também houve limitação para obtenção de informações acerca da utilização das licenças. Isso porque cada software possui um modelo próprio de gestão das licenças. Determinados softwares possuem consoles - sítios remotos ou locais, que condensam as informações -, e outros não possuem fontes de informações acerca da utilização. Ademais, cada console existente também tem suas próprias características e funcionalidades. Tudo isso limita a obtenção de informações e o aprofundamento do entendimento de cada um dos softwares.
33. Por fim, ao se analisar individualmente o objeto e a execução dos contratos, constatou-se como outro fator limitante que três contratos não se enquadravam no escopo deste trabalho. Os contratos foram: (i) Contrato 15.811/2020, Caixa Econômica Federal, cujo objeto é a prestação de serviços de suporte técnico; (ii) Contrato 4600663119, Petróleo Brasileiro S.A., cujo objeto se refere à aquisição de suporte do licenciamento já adquirido anteriormente; e (iii) Contrato 97.126/2021, Serpro, cujo objeto é metrificado por meio de uma metodologia distinta da aquisição de licenças de software.
II.6. Volume de recursos fiscalizados 
24. O volume de recursos fiscalizados alcançou o montante de R$ 1.890.568.091,36. Ressalta-se que a soma de todos os 41 contratos resulta em R$ 1.949.212.259,85. Contudo, nem todos os contratos tinham como objeto exclusivo aquisição de software, havendo contratos cujos objetos contemplavam itens fora do escopo deste trabalho, como serviços de treinamento e implantação, os quais não foram considerados no cômputo do volume de recursos fiscalizados.
II.7. Benefícios estimados da fiscalização 
35. Entre os benefícios estimados desta fiscalização pode-se mencionar a promoção do aperfeiçoamento da Administração, tendo em vista que, diante das fragilidades identificadas nas contratações para aquisição de softwares, as organizações jurisdicionadas deverão adotar medidas para mitigar os respectivos riscos.
36. Além disso, há também a expectativa de controle, visto que diante da atuação da Corte de Contas, as organizações jurisdicionadas deverão passar a ter mais atenção no cumprimento da legislação, mitigando os riscos de prejuízo ao erário, adotando controles para realizar a quantificação adequada de licenças, para o devido recebimento dos softwares contratados e para a devida utilização do quantitativo especificado.
37. Pode-se mencionar ainda, entre os benefícios potenciais, a adequação dos quantitativos de licenças de softwares às reais necessidades. Isso porque, diante dos achados deste relatório e da própria percepção dessas organizações, há elementos para que as organizações adequem a quantidade de licenças sob risco de subutilização ou de superutilização, considerando o quantitativo contratado.
III. Achados de auditoria 
III.1. Fragilidade no processo de aceitação dos softwares contratados
38. A Instrução Normativa ME/SGD 1/2019 dispõe, em seu artigo 19, que o Modelo de Gestão do Contrato deverá contemplar as condições para gestão e fiscalização do contrato de fornecimento da solução de TIC, observando: (i) fixação dos critérios de aceitação dos serviços prestados ou bens fornecidos; e (ii) procedimentos de teste e inspeção.
39. Por sua vez, tais procedimentos abrangem metodologia, formas de avaliação da qualidade e adequação da solução de TIC às especificações funcionais e tecnológicas, observando, sobretudo: (i) a definição de mecanismos de inspeção e avaliação da solução; e (ii) a definição de listas de verificação e de roteiros de testes para subsidiar a ação dos fiscais do contrato.
Multiplicidade de licenças e serviços agregados
40. A solução de TIC avaliada neste relatório diz respeito às licenças de software. Nesse sentido, há de se ressaltar que tais licenças não formam um conjunto homogêneo, considerando aspectos como classificação, finalidade, requisitos, formas de avaliação da autenticidade e formas de aquisição, por exemplo.
41. A título de exemplo da heterogeneidade, é possível haver licenças que são comercializadas e distribuídas como: (i) SaaS (software as a services - software como serviço) , em que o fabricante/fornecedor se responsabiliza pela estrutura necessária para a disponibilização da aplicação e o usuário/cliente a utiliza remotamente via internet; e (ii) on-premise, em que o software é instalado e armazenado na infraestrutura local do cliente.
42. Também há heterogeneidade nos licenciamentos de um mesmo software, podendo ser classificados de diversas formas, conforme cada fabricante: (i) licenças governamentais; (ii) licenças standard; (iii) licenças enterprise; (iv) licenças educacionais; (v) licenças plus; (vi) licenças premium; e (vii) licenças demonstrativas, por exemplo.
43. Outro ponto importante que manifesta a heterogeneidade diz respeito aos serviços agregados que estão vinculados às licenças contratadas, que podem ser adquiridos por um período determinado, tais como suporte técnico, manutenção do software - com a correção de eventuais erros, e atualização de versões. Nessa esteira, quanto ao suporte, há modelos diferentes de disponibilidade, como: '8x5', em que a disponibilidade ocorre durante oito horas nos cinco dias úteis da semana; e (ii) '24x7', em que o suporte está disponível 24 horas por dia, durante os sete dias da semana. Além disso, esses serviços agregados podem ter diferentes períodos de vigência, por exemplo, doze meses, 24 meses ou 36 meses. Essas diferentes configurações de disponibilidade e de vigência, conforme os respectivos fabricantes e licenças, possuem preços diferentes e buscam atender demandas específicas das organizações.
44. Assim, destaca-se ainda que cada forma de comercialização e distribuição e cada classificação são elementos oferecidos pelos fabricantes e podem ser modificados ao longo do tempo. Por isso, o modelo de contratação das licenças adotado pelas organizações deve levar em consideração as dinâmicas inerentes às licenças e serviços agregados e seus respectivos fabricantes, a fim de estabelecer e promover procedimentos de aceitação aderentes e efetivos.
45. Nesse sentido, considerando que a heterogeneidade das licenças de software e a multiplicidade de modelos de comercialização geralmente implicam diferentes preços, requisitos e códigos de identificação, é fundamental que as organizações tenham procedimentos específicos para avaliação da adequação das soluções adquiridas ao que realmente foi demandado.
46. Ou seja, procedimentos de aceitação dos softwares adquiridos são instrumentos de mitigação do risco de ocorrer recebimentos de produtos e serviços diferentes daqueles esperados.
47. Contudo, a partir da amostra de 41 contratações públicas que adquiriram licenciamento de software, oriundas de 24 organizações públicas, conforme a Figura 1, a tabulação dos dados obtidos permitiu constatar que em 83% (34)  das contratações não foi especificado ou foi parcialmente especificado, em seus termos de referência, um conjunto de procedimentos de teste e inspeção que contemplasse objetiva e explicitamente a avaliação da originalidade ou autenticidade junto ao fabricante do software, da aderência do software ao que fora ofertado na proposta da empresa contratada e do quantitativo entregue.
Figura 1 - Contratações com procedimentos para avaliar originalidade, adequação e quantitativo

48. Das contratações analisadas, 59% (24)  apresentaram procedimentos com textos mais genéricos, sem detalhamentos ou listas de verificação mais específicos e objetivos, para que os respectivos fiscais verificassem a autenticidade, a correspondência com o que foi proposto e o quantitativo de licenças de software.
49. Os seguintes procedimentos ou verificações, por exemplo, não foram identificados nos instrumentos convocatórios: 
49.1. confirmação de qual é o software específico que está sendo proposto pela empresa vencedora do certame; 
49.2. confirmação de que o software proposto é o mesmo que está sendo entregue à contratada, considerando o nome específico, a versão, a categoria e o código de identificação unívoca; 
49.3. confirmação de que o software entregue está devidamente licenciado junto ao fabricante; 
49.4. confirmação de que o quantitativo demandado foi efetivamente entregue; 
49.5. confirmação das informações inerentes ao software entregue junto ao fabricante, por meio de consoles e portais disponibilizados pelo próprio fabricante; 
49.6. confirmação de que o prazo de suporte e garantia do software adquirido é o mesmo estabelecido no contrato; e 
49.7. registro de todas as confirmações efetuadas no processo administrativo.
50. Já 24% (10)  das contratações analisadas apresentaram parcialmente os procedimentos, considerando que nelas foram identificadas: 
50.1. exigências de que a contratada apresentasse certificados de autenticidade; 
50.2. condições de aceitação no sentido de a contratada fornecer checklist para a conferência de licenças de software, contendo todos os itens especificados na proposta comercial; 
50.3. exigências de que a contratada fornecesse registro de licença do software ou chaves de instalação e documentação técnica original do fabricante; 
50.4. existência de processo interno de recebimento das licenças de software; e 
50.5. exigência de que a contratada disponibilizasse acesso a portal do fabricante, que permite a administração das licenças de software.
51. Entretanto, apesar de haver tais exigências, que, em alguma medida, indicam que poderá ocorrer uma avaliação por parte da equipe de fiscalização, não houve o estabelecimento nem o detalhamento das ações a serem executadas pela referida equipe.
52. Ante essa situação de ausência de procedimentos mais específicos, a Administração se encontra mais vulnerável diante dos riscos de entregas de softwares diferentes daqueles contratados, inclusive de softwares de testes ou de licenças demonstrativas (também chamados de versão 'Trial') e quantitativos inferiores ao demandado.
53. Nesse contexto, a título ilustrativo, cabe mencionar que um dos achados da auditoria de conformidade realizada em 2018 no Departamento Nacional de Infraestrutura de Transportes (Dnit) , com o objetivo de avaliar a conformidade das aquisições de TI, foi a entrega de licenças demonstrativas no lugar de licenças de uso definitivas (Acórdão 1627/2019-TCU-Plenário, de relatoria do Ministro Substituto Augusto Sherman) , cujo relatório e voto trazem o seguinte teor:
Acórdão 1627/2019-TCU-Plenário - Relatório:
450.4. Algumas licenças ativadas nas ferramentas eram do tipo demonstrativas (demo) , diferentes das licenças de uso definitivo contratadas. Destaque-se que licenças demonstrativas são fornecidas pelos fabricantes como 'amostra grátis', geralmente sem ônus.
451. Nesse aspecto, a título de exemplo, cite-se a licença da ferramenta Lieberman Red Identity Management instalada no DNIT, do tipo 'demo', conforme print de tela coletado durante a inspeção. Deve-se registrar que os técnicos da empresa Vert, quando questionados pelos auditores do TCU sobre o tipo de licenciamento, confirmaram se tratar de licença 'demo'.
Acórdão 1627/2019-TCU-Plenário - Voto:
O primeiro achado apontado referiu-se ao fato de terem sido entregues licenças demonstrativas em vez das licenças definitivas adquiridas pelo Dnit, fato confirmado junto aos próprios funcionários da empresa contratada em visita ao ambiente de CPD da autarquia, onde foi feita a checagem e constatada a entrega de algumas licenças demonstrativas em lugar das licenças perpétuas de softwares adquiridas.
Verificou-se ainda que o gestor do contrato emitiu o Termo de Recebimento Definitivo, em conjunto com o fiscal requisitante, registrando que 'os serviços e/ou bens integrantes conforme definido no Modelo de Execução do contrato supracitado, atendem às exigências especificadas no Termo de Referência/ Projeto Básico do Contrato', quando em realidade verificou-se a entrega de produto diferente do adquirido.
54. Diante desse exemplo, é possível observar que procedimentos específicos de recebimento das licenças de software, tais como a confirmação do tipo de licenciamento por meio de cópias de telas (print) que apresentem a informação necessária, são controles que mitigam e até evitam o risco de recebimento de licenças não aderentes àquelas demandadas.
55. Por outro lado, apenas 15% (8)  das contratações analisadas apresentaram procedimentos mais objetivos e que indicam a verificação da autenticidade dos softwares, considerando que foram identificadas: (i) a exigência de que a contratada disponibilizasse as licenças e o acesso ao portal do cliente, juntamente com a atividade de conferência e validação, por parte da equipe de fiscalização, dos números de licenças de software ativadas; e (ii) a verificação da situação das licenças de software, junto ao fabricante da solução, e a análise da situação das licenças de software, a fim de verificar a conformidade com o que fora contratado.
56. Merece destaque, como boa prática, o procedimento estabelecido pela Receita Federal, no Contrato 25/2020, que afirma a necessidade de conferência de cada licença:
7.1.2.7. O Termo de Recebimento Definitivo revelará para cada caso de itens do Lote Único:
7.1.2.7.1. A conformidade atestada com a conferência de cada licença quando aos seus SKU, sua descrição na quantidade verificada no Termo de Recebimento Provisório; (Grifo nosso) 
Assimetria de informação quanto à identificação prévia dos softwares
57. Considerando que 83% (34) das contratações analisadas não estabeleceram objetivamente o que deve ser avaliado no momento do recebimento das licenças de software, essa situação tem risco majorado, na medida em que as organizações não preveem controles para terem informações básicas acerca do software que será entregue.
58. Nesse sentido, conforme a Tabela 1, constatou-se que em 20 (48,8%) contratações, não foi exigido ou foi exigido apenas parcialmente que, nos respectivos termos de referência, a empresa vencedora do certame fornecesse, junto com a proposta, o nome específico do software juntamente com o seu código identificador único (partnumber ou SKU, por exemplo) .
Tabela 1 - Informações no Termo de Referência e na Proposta Comercial
	Verificação
	Não
	Parcialmente
	Sim
	Não se aplicou

	Foi exigido no TR que a empresa fornecesse junto com a proposta o nome e o código de identificação do software?
	12,2%
	36,6%
	48,8%
	2,4%

	A proposta apresentada pela empresa vencedora da licitação contém o nome específico do software, juntamente com o código de identificação do software?
	9,8%
	43,9%
	46,3%
	-

	Foi exigido no TR que a empresa comprovasse a aquisição do suporte/garantia junto ao fabricante?
	80,5%
	-
	19,5%
	-

59. Outras 20 contratações (48,8%) exigiram o nome e o código de identificação. Nesse conjunto, merece destaque o fato de que onze tiveram como objeto licenças de software do fabricante Microsoft. Isso se deve também ao fato de que existe um catálogo padronizado de produtos, contendo nomes e códigos de identificação, cujo acesso pode ser feito no portal do Governo Digital, no âmbito dos Catálogos de Soluções de TIC com Condições Padronizadas, que são instrumentos previstos na Instrução Normativa SGD/ME 1/2019. Assim, no caso de softwares que possuem catálogos padronizados, tende a ser praxe a utilização dos respectivos nomes e códigos de identificação.
60. Apesar da ausência de exigência de apresentação do nome específico e do código identificador do software, em 19 (46,3%) contratações, a proposta da empresa vencedora da licitação englobou o nome e o código. Todavia, nos outros 22 (53,7%) contratos, a proposta não apresentou ou o nome específico ou o código identificador.
61. A ausência do nome específico na proposta da empresa vencedora, com a utilização de uma nomenclatura genérica, prejudica a verificação da conformidade e o recebimento do software, uma vez que a Administração não terá critério objetivo para realizar a devida conferência, podendo receber um produto distinto daquele necessário, inclusive um produto com preço e funcionalidades aquém do que fora especificado.
62. Da mesma forma, a ausência do código identificador na proposta da empresa aumenta o risco de entregas e recebimentos equivocados. Com esse código, em geral, além de ser possível obter o nome específico, é também possível saber a categoria ao qual o respectivo software pertence, como 'on premises', 'saas', 'standard', 'premium', 'enterprise', 'governamental', 'educacional', 'silver', 'gold' e 'plus', por exemplo.
63. Essas categorias ainda podem ter subcategorias, conforme os respectivos fabricantes. E cada uma dessas categorias e subcategorias estabelece um conjunto de funcionalidades diferente das outras. Inclusive, um mesmo código identificador pode apontar para um software com diferentes prazos de vigência (12, 24 ou 36 meses, por exemplo) , no caso de licenças por subscrição. O que demonstra a necessidade de um detalhamento suficiente para que seja identificado qual software está sendo, de fato, entregue.
64. Além das informações na proposta que possibilitem a identificação objetiva do software no momento do efetivo fornecimento do software, é importante haver a confirmação por parte da Administração acerca da univocidade da licença junto ao fabricante. Em outras palavras, a confirmação de que o quantitativo demandado daquela determinada licença já foi adquirido junto ao fabricante.
65. Diante disso, constatou-se que, em treze contratações  (31,7%) , a Administração não apresentou à equipe de auditoria a documentação, cujo recebimento se daria no momento do fornecimento dos softwares, que contemplasse a chave de licença ou outra informação que apontasse a univocidade junto ao fabricante.
66. Foi constatado também que 33 (80,5%)  contratações não exigiram nos termos de referência que houvesse a comprovação da aquisição do suporte/garantia junto ao fabricante pelo período estabelecido no contrato. O período de vigência do suporte/garantia pode variar de uma versão ou categoria de software para outra, ou pode ser adquirido de forma customizada, conforme a necessidade da organização.
67. A ausência dessa comprovação aumenta o risco de as organizações adquirirem softwares com suporte/garantia por um prazo específico e, ao longo da execução contratual, ficarem desprovidas de tal serviço.
68. Essa situação se torna mais crítica quando os consoles ou portais dos fabricantes - que servem para realizar a administração das licenças de softwares - não trazem informações mínimas e necessárias para a devida averiguação e asseguração de que o software aceito é realmente aquele contratado.
Causas da ocorrência do achado
69. Podem ser elencadas as possíveis causas: (i) incapacidade técnica, decorrente da falta de percepção dos riscos inerentes ao recebimento de softwares; (ii) incapacidade técnica, diante da não observação dos normativos já existentes; (iii) incipiência do processo de recebimento de softwares, por considerar suficientes exigências e propostas comerciais genéricas; e (iv) ausência de controles internos que assegurassem a utilização de listas de verificação e avaliação dos softwares no momento do recebimento, a fim de confrontar a entrega com os requisitos estabelecidos.
Possíveis efeitos do achado
70. A partir do que foi exposto, é possível apontar como efeitos potenciais: (i) o aumento do risco de ocorrência de entrega de softwares diferentes e de quantitativos diferentes daqueles demandados, devido à ausência de procedimentos mais objetivos e detalhados, a fim de avaliar a autenticidade, a aderência ao que foi contratado, o quantitativo e as características dos serviços agregados (suporte, manutenção e atualização de licenças) , como prazos de vigência; e (ii) a ausência de análise crítica das propostas comerciais, considerando a falta de insumos de avaliação, como listas de verificação.
Conclusão
71. A tabulação dos dados obtidos permite constatar um cenário de assimetria de informações, em que a Administração não detém informações mínimas necessárias para realizar o recebimento e o ateste dos softwares, considerando: (i) a ausência de procedimentos objetivos e específicos para que os fiscais verifiquem a autenticidade e o quantitativo dos softwares; (ii) a ausência de exigência de apresentação de nomes específicos e códigos de identificação dos softwares nos instrumentos convocatórios, inviabilizando uma comparação com critérios prévios; (iii) propostas comerciais com termos genéricos ou sem códigos de identificação; e (iv) a desconsideração da diversidade de classificações dos softwares.
72. Tal cenário de assimetria deixa a Administração mais vulnerável diante dos riscos de entrega de softwares diferentes daqueles contratados. Verifica-se, pois, a necessidade de buscar alternativas para tratar o risco inerente ao recebimento de softwares, bem como para reduzir a assimetria de informação.
73. Por isso, a definição e adoção de procedimento com listas objetivas e específicas de verificação de autenticidade, de aderência ao que foi contratado e de quantitativo, explicitadas nos instrumentos convocatórios, são medidas que podem aprimorar o processo de recebimento dos softwares. Da mesma forma, o estabelecimento de exigências para que as propostas comerciais contenham todas as informações necessárias - sobretudo o nome específico e código de identificação do software - poderá contribuir para reduzir a assimetria de informação diante do mercado.
Proposta de encaminhamento
74. Diante da necessidade da adoção de ações de natureza estruturante, será proposta recomendação à Secretaria de Governo Digital do Ministério da Gestão e da Inovação em Serviços Públicos e ao Conselho Nacional de Justiça para que orientem, de forma normativa, os órgãos e entidades sob sua supervisão ou vinculados, no sentido de que em contratações de aquisição de licenças/subscrição de software: 
74.1. formalizem procedimentos detalhados e específicos, abarcando listas de verificação, para avaliar a autenticidade, a aderência ao que foi contratado e o quantitativo das licenças, registrando-os no instrumento convocatório; e 
74.2. nos instrumentos convocatórios, exijam a inclusão de informações necessárias nas propostas comerciais, como nome específico e código de identificação dos softwares.
75. Também será proposta recomendação à Secretaria de Coordenação e Governança das Empresas Estatais do Ministério da Gestão e da Inovação em Serviços Públicos, para que avalie os comandos previstos no parágrafo anterior (74 e subitens) , a fim de verificar se estão coerentes com as atribuições previstas no Decreto-Lei 200/1967, art. 26, inciso III, e no Decreto 11.345/2023, art. 35, incisos III e IX, e os implemente no âmbito da promoção e estabelecimento de diretrizes e parâmetros de atuação das empresas estatais, motivando-as explicitamente caso não aplicáveis.
III.2. Fragilidade na definição dos quantitativos
76. A Lei 8.666/1993 estabelece que as quantidades devem ser definidas em função do consumo e utilização prováveis, cuja estimativa deve ser obtida, sempre que possível, mediante adequadas técnicas quantitativas de estimação (art. 15, § 7º, inciso II) . Cabe registrar que a nova lei de licitações (Lei 14.133/2021, art. 40, caput e inciso III) manteve definição similar à da Lei 8.666/1993.
77. Já a IN ME/SGD 1/2019 dispõe que o quantitativo de bens e serviços necessários para a composição da solução de TI a contratar deve ser detalhado, motivado e justificado, inclusive quanto à forma de cálculo (art. 11, inciso I) . Merece destaque que, na nova lei de licitações, as estimativas das quantidades para a contratação deverão ser acompanhadas das memórias de cálculo e dos documentos que lhes dão suporte (Lei 14.133/2021, art. 18, § 1º, inciso IV) .
78. Nesse contexto, a seguir são transcritos trechos dos relatórios do relator do Acórdão 916/2015-TCU-Plenário, Ministro-Substituto Augusto Sherman, informando a relevância de motivar a definição do volume de serviços a contratar, e da relatora do Acórdão 488/2019-TCU-Plenário, Ministra Ana Arraes, no qual consta a necessidade de justificar o quantitativo a ser contratado por memória de cálculo, e que, do ponto de vista do resultado, a contratação de bens e serviços acima da necessidade real da entidade pode ser considerada tão prejudicial quanto a fraude e a corrupção:
Acórdão 916/2015-TCU-Plenário
128. Pelo princípio da motivação (Lei 9.784/1999, art. 2º, caput) , considera-se imprescindível que a relevante decisão acerca do volume de serviços a ser contratado seja motivada, por meio de uma memória de cálculo que demonstre a relação entre a demanda prevista e a quantidade de serviço a ser contratada.
[...] 131. A falta de memória de cálculo que justifique o volume de serviços a ser contratados eleva os riscos de: o ente necessitar de aditivos de aumento de objeto, gerando perda de escala e custo administrativo; excesso ou escassez de serviços contratados em relação à necessidade real do órgão; e 'jogo de planilha', o que pode resultar em superfaturamento contratual. (grifou-se) 
Acórdão 488/2019-TCU-Plenário
138. Percebe-se assim, pelos normativos acima citados, que é imprescindível a justificativa dos quantitativos dos serviços e/ou bens que compõem a solução a ser contratada. Porém, na maioria dos objetos auditados, essa justificativa ou era inexistente ou havia sido baseada em uma inadequada memória de cálculo, tanto para aquisição de bens como de serviços. Como consequência deste fato, foram identificados superfaturamento no contrato relativo ao objeto APM e antieconomicidade nos contratos referentes às soluções de Big Data, Qlikview e Exadata.
139. Por fim, vale destacar que a contratação de bens e serviços acima da necessidade real da entidade tem como consequência o desperdício, prejuízo ao erário e desvia recursos que poderiam ser melhores aplicados se visassem de fato uma prestação de serviços mais eficiente. Portanto, do ponto de vista do resultado, essa irregularidade pode ser considerada tão prejudicial quanto a fraude e a corrupção. (grifou-se) 
79. Dessa forma, é possível concluir que, para a definição dos quantitativos da contratação, é fundamental que os agentes públicos responsáveis pelo planejamento da contratação utilizem técnicas adequadas de estimação e elaborem a memória de cálculo detalhada, expondo de forma clara as razões dos quantitativos definidos.
80. Contudo, considerando as respostas encaminhadas pelas organizações em decorrência da requisição de informações quanto à memória de cálculo e os documentos que lhe dariam suporte, elaborados durante o planejamento da contratação com o intuito de justificar os quantitativos estimados, constatou-se fragilidade em 73% das contratações, pois não possuíam: (i) documentos que evidenciassem os números estimados; e (ii) as premissas que fundamentaram os cálculos, com as respectivas justificativas e as fórmulas de cálculo definidas para se chegar às quantidades a contratar.
81. A título ilustrativo, a memória de cálculo elaborada para justificar a aquisição de treze mil licenças do software Microsoft M365 pela Fiocruz limitou-se a apenas informar o quantitativo estimado, sem quaisquer justificativas, premissas e fontes de informações utilizadas pela equipe de planejamento.
82. Nessa esteira, situação semelhante foi identificada na aquisição de uma solução de segurança da Petrobras, em que a memória de cálculo de cada licença continha conteúdo genérico, sem a fundamentação da real necessidade e as respectivas fontes de informações e premissas.
83. Diante dessa situação encontrada, merece ser transcrito trecho da nota técnica 'Elaboração do Orçamento Estimado de Contratações Públicas de Bens e Serviços de TI' elaborada pelo TCU que propôs uma forma de documentação da definição das quantidades a contratar:
899. Além de ser necessário e obrigatório definir as quantidades nas contratações públicas, essas definições não podem simplesmente constar dos artefatos de planejamento da contratação. Elas devem ser devidamente fundamentadas, de modo que possam ser rastreadas e avaliadas por diversos atores do processo de contratação e por interessados, inclusive de fora da organização pública, como, por exemplo, cidadãos e ONGs que façam controle social.
[...] 904. Mas como essa memória de cálculo deve ser feita? Com base na experiência do TCU na condição de contratante de soluções de TI, a seguir é apresentada proposta de conjunto de elementos básicos que devem constar da memória de cálculo:
1) as premissas que fundamentam os cálculos, devidamente justificadas, que devem, sempre que possível, se basear em medidas de mercado (de fato ou de direito) , com a identificação de quem as estabeleceu e de como a equipe de planejamento da contratação teve ciência delas, quando não elaborar essas premissas;
2) as fórmulas de cálculo definidas para se chegar às quantidades a contratar;
3) os parâmetros de entrada, que são quantidades usadas nos cálculos, com as respectivas fontes dessas informações, ou seja, quantidades devidamente evidenciadas;
4) a explicitação dos cálculos feitos, utilizando-se os elementos anteriores; e
5) a identificação das pessoas que elaboraram a memória de cálculo.
84. Nesse sentido, no Apêndice B é apresentada uma cópia ajustada de um exemplo de memória de cálculo da definição da quantidade a contratar extraída da nota técnica 'Elaboração do Orçamento Estimado de Contratações Públicas de Bens e Serviços de TI' produzida pelo TCU.
Causas da ocorrência do achado
85. Podem ser elencadas as possíveis causas:
85.1. falta de diligência da equipe de planejamento da contratação em definir premissas adequadas, elaborar fórmulas de cálculo para estimar as quantidades necessárias, levantar as informações necessárias para utilizar nas fórmulas de cálculo (parâmetros de entrada, que são quantidades devidamente evidenciadas) e documentar a atividade de dimensionamento das quantidades a contratar;
85.2. ausência de informações históricas sobre as quantidades que foram consumidas anteriormente e que possam embasar o cálculo da demanda a ser esperada; e
85.3. ausência de orientação as equipes de planejamento da contratação, no sentido de esclarecer quais são os requisitos mínimos esperados para estimar adequadamente os quantitativos.
Possíveis efeitos do achado
86. A partir do que foi exposto, é possível apontar como efeitos potenciais: sobrar e faltar itens contratados.
87. No caso da sobra de licenças, há desperdício de recursos públicos, o que viola os princípios da economicidade, pois pagou-se mais do que era necessário para atender à necessidade real da contratação, e da eficiência, já que sobraram itens.
88. No caso da falta de licenças, pode haver uma série de impactos. A seguir trecho que versa sobre o assunto, extraído da nota técnica 'Elaboração do Orçamento Estimado de Contratações Públicas de Bens e Serviços de TI' elaborada pelo TCU:
1) celebração de aditivos contratuais para aumento da quantidade (Lei 8.666/1993, art. 65, inciso I, alínea 'b' c/c § 1º; e Lei 14.133/2021, art. 124, inciso I, alínea 'b' c/c art. 125) , que normalmente poderia ter sido evitada se o planejamento da contratação tivesse sido melhor conduzido, de modo que a organização deve justificar porque se equivocou na estimativa de quantidades, pois há violação do princípio da eficiência, devido ao esforço administrativo envolvido, e a organização pública pode se expor ao risco do 'jogo de planilha', o qual leva à violação do princípio da economicidade;
2) execução de nova contratação para suprir a necessidade da organização, por licitação ou não, se o erro da estimativa da quantidade tiver sido grande, com todo o esforço administrativo decorrente, incluindo as justificativas dessa nova contratação, pois, novamente, há violação do princípio da eficiência, devido ao esforço administrativo;
3) possível perda de efeito de escala, no caso de celebração de aditivos ou de realização de nova contratação, o que leva a custo final maior do que no caso de se efetuar uma única contratação com a soma das quantidades contratadas separadamente, violando-se o princípio da economicidade; e
4) utilização de orçamento superior à prevista, no caso de celebração de aditivos ou de realização de nova contratação, pois termina-se contratando mais itens do que o planejado inicialmente, que pode levar ao cancelamento de contratações de outros itens previstos no PCA, inclusive itens que poderiam atender a processos de trabalho finalísticos (e.g. voltados a serviços públicos prestados aos cidadãos ou a empresas privadas) .
89. A respeito da possibilidade da sobra, nas contratações em que foi possível aferir a utilização dos softwares adquiridos, 77% (24)  apresentaram subutilização do quantitativo contratado. Cabe esclarecer que essa constatação se refere apenas à atribuição das licenças adquiridas, não tendo sido avaliado se efetivamente as licenças estavam em uso ou se eram realmente necessárias.
90. A título ilustrativo, das treze mil licenças do software Microsoft M365 adquiridos pela Fiocruz, 11.569 licenças haviam sido atribuídas aos usuários e, de acordo com o relatório disponibilizado pelo software, o número de usuários ativos que utilizavam o software O365 não ultrapassou 8.500, indicando, assim, a possibilidade de o quantitativo subutilizado ser maior ainda.
91. Quanto ao risco de faltar licença, foi constatada essa situação em 28% (9)  das contratações.
92. Por fim, cabe registrar que nem todos os softwares possuem mecanismos automáticos de verificação do total consumido de licenças, por essa razão, os números acima limitaram-se aos softwares que possuíam tais mecanismos.
Conclusão
93. A tabulação dos dados obtidos permitiu verificar que: (i) a memória de cálculo não foi elaborada adequadamente em 73% dos contratos analisados; (ii) 77% dos contratos apresentaram subutilização das licenças adquiridas; e (iii) em 28% dos contratos houve utilização de licenças acima do contratado, situação que pode levar ao desperdício de recursos públicos.
94. Dessa maneira, considerando os números encontrados e a possibilidade de estar ocorrendo fragilidade na elaboração de memórias de cálculo dos quantitativos a serem contratados por várias organizações públicas, e de modo a garantir que esse problema não se perpetue, será feita proposta de recomendação para as Organizações Superiores, a fim de que orientem, de forma normativa, os órgãos e entidades sob suas supervisões, no sentido de que em contratações de soluções de TI deve constar da memória de cálculo um conjunto de elementos básicos, a fim de mitigar o risco de desperdícios de recursos públicos.
95. Importante registrar que a proposta de recomendação acima não se restringe apenas a aquisições de softwares. O risco de desperdício de recursos públicos em decorrência das estimativas de quantitativos terem sido mal elaboradas pode ocorrer tanto nas aquisições de software, como nas aquisições de hardware e de serviços de TI.
Proposta de encaminhamento
96. Diante da necessidade de ações de natureza estruturante, será proposta recomendação à Secretaria de Governo Digital do Ministério da Gestão e da Inovação em Serviços Públicos e ao Conselho Nacional de Justiça para que orientem, de forma normativa, os órgãos e entidades sob sua supervisão ou vinculados, no sentido de que em contratações de soluções de TI deve constar na memória de cálculo um conjunto de elementos básicos e com possibilidade de rastreabilidade dessas informações por meio de evidências:
06.1. as premissas que fundamentam os cálculos, devidamente justificadas, que devem: (i) sempre que possível se basear em medidas de mercado (de fato ou de direito) , com a identificação de quem as estabeleceu e de como a equipe de planejamento da contratação teve ciência delas; ou (ii) ser elaboradas pela própria equipe de planejamento;
96.2. as fórmulas de cálculo definidas para se chegar às quantidades a contratar;
96.3. os parâmetros de entrada, que são quantidades usadas nos cálculos, com as respectivas fontes dessas informações, ou seja, quantidades devidamente evidenciadas;
96.4. a explicitação dos cálculos feitos, utilizando-se os elementos anteriores;
96.5. a identificação das pessoas que elaboraram a memória de cálculo.
97. Também será proposta recomendação à Secretaria de Coordenação e Governança das Empresas Estatais do Ministério da Gestão e da Inovação em Serviços Públicos, para que avalie os comandos previstos no parágrafo anterior (96 e subitens) , a fim de verificar se estão coerentes com as atribuições previstas no Decreto-Lei 200/1967, art. 26, inciso III, e no Decreto 11.345/2023, art. 35, incisos III e IX, e os implemente no âmbito da promoção e estabelecimento de diretrizes e parâmetros de atuação das empresas estatais, motivando-as explicitamente caso não aplicáveis.
IV. Análise dos comentários dos gestores 
98. Conforme previsto nos arts. 14 e 15 da Resolução-TCU 315/2020, os resultados e as propostas preliminares foram apresentados aos órgãos governantes superiores, quais sejam: à Secretaria de Coordenação e Governança das Empresas Estatais (SEST) e à Secretaria de Governo Digital (SGD) , ambas do Ministério da Gestão e da Inovação em Serviços Públicos, e ao Conselho Nacional de Justiça (CNJ) . Assim, seus respectivos comentários foram considerados na elaboração da versão final deste relatório. A análise dos comentários dos gestores segue nos próximos parágrafos.
IV.1. Manifestação dos Gestores
Secretaria de Coordenação e Governança das Empresas Estatais (SEST) do Ministério da Gestão e da Inovação em Serviços Públicos (peça 138) 
99. A SEST afirmou que, em relação às possíveis recomendações, não vislumbrou óbices quanto à avaliação dos comandos mencionados nos termos da recomendação, considerando, ainda, as competências regulamentares atribuídas a essa Secretaria e, também, à Secretaria de Governo Digital (SGD) , do mesmo Ministério.
Conselho Nacional de Justiça (CNJ) (peça 139) 
100. Em sua manifestação, o CNJ afirma: (i) a inexistência de apontamentos específicos em relação ao Conselho enquanto fiscalizado; (ii) a existência de duas recomendações direcionadas ao Conselho enquanto órgão de governança superior do Poder Judiciário, cujo objetivo é aprimorar o processo de licitação de soluções de tecnologia da informação; e (iii) que, em relação às propostas de recomendação, estas serão incorporadas no processo de revisão periódica do Guia de Contratações de TIC, anexo à Resolução CNJ 468/2022.
Secretaria de Governo Digital (SGD) (peça 140) 
101. A SGD não vislumbrou necessidade de ajustes e corroborou as propostas de recomendação exaradas, inclusive apresentando as ações que já se encontram em curso e que contemplarão adequações conforme o que fora proposto neste relatório.
IV.2. Análise
102. Considerando: (i) a inexistência de óbices; (ii) a inexistência de quaisquer outros apontamentos contrários aos argumentos presentes no relatório preliminar encaminhado, que ensejassem alteração das propostas já formuladas; e que (iii) as manifestações apontam que as recomendações serão utilizadas na atualização dos normativos referentes às contratações de TIC, conclui-se pela manutenção das referidas propostas.
V. Informações Adicionais 
Solicitação de cópia de relatório preliminar
103. Registre-se que, em 16/2/2023, a organização Petróleo Brasileiro S.A - Petrobras, entidade fiscalizada na presente auditoria, solicitou (peça 137) cópia do relatório preliminar (peça 127) , o qual fora submetido a alguns gestores para a emissão dos respectivos comentários e sob o qual foi inicialmente aposta a chancela de sigilo, dado que se trata de uma versão preliminar deste relatório, o qual ainda poderia ter alterações. 
104. Conforme art. 4º, parágrafo 1º, da Resolução TCU 249/2012, que regulamenta o art. 7º, §3º, da LAI, o direito de acesso aos documentos ou às informações neles contidas utilizados como fundamento da tomada de decisão e do ato administrativo será assegurado com a edição do ato decisório respectivo, que, no caso de processo de controle externo, será o acórdão do TCU ou despacho do relator com decisão de mérito.
105. Entretanto, tendo em vista que o relatório preliminar possui o mesmo conteúdo que este relatório, com a divulgação deste, torna-se sem fundamento o sigilo daquele e, portanto, perde-se o objeto da referida solicitação.
VI. Conclusão 
106. O trabalho foi realizado por meio de análises sobre a documentação enviada pelas organizações. As informações coletadas, por sua vez, foram analisadas e tabuladas, de modo a possibilitar a síntese das informações no contexto de todas as contratações e, consequentemente, a obtenção das respostas às questões de auditoria.
107. A tabulação dos dados permitiu a identificação de dois achados, os quais apontaram: (i) fragilidade no processo de aceitação dos softwares contratados, com procedimentos genéricos, diante de um cenário em que a assimetria de informações entre as organizações e as contratadas podem levar ao recebimento de produtos diferentes daqueles demandados (parágrafos 38 a 74) ; e (ii) fragilidade na estimativa do quantitativo de licenças de softwares, com memórias de cálculo sem elementos objetivos que podem resultar em desperdício de recursos públicos (parágrafos 76 a 96) .
108. Considerando a relevância das impropriedades e fragilidades constatadas, foram propostos encaminhamentos de natureza estruturante, a fim de aperfeiçoar as contratações de licenças de software das organizações públicas federais e de mitigar os riscos apontados.
VII. Proposta de encaminhamento
109. Ante todo o exposto, submetem-se os autos à consideração superior, propondo:
109.1. recomendar, com fundamento no art. 11 da Resolução-TCU 315, de 2020:
109.1.1. à Secretaria de Governo Digital do Ministério da Gestão e da Inovação em Serviços Públicos e ao Conselho Nacional de Justiça, para que orientem de forma normativa os órgãos e entidades sob sua supervisão no sentido de que:
109.1.1.1. em contratações de aquisição de licenças/subscrição de software:
109.1.1.1.1. formalizem procedimentos detalhados e específicos, abarcando listas de verificação, para avaliar a autenticidade, a aderência ao que foi contratado e o quantitativo das licenças, registrando-os no instrumento convocatório;
109.1.1.1.2. nos instrumentos convocatórios, exijam a inclusão de informações necessárias nas propostas comerciais, como nome específico e código de identificação dos softwares;
109.1.1.2. em contratações de soluções de TI faça constar da memória de cálculo um conjunto de elementos básicos e com possibilidade de rastreabilidade dessas informações por meio de evidências:
109.1.1.2.1. as premissas que fundamentam os cálculos, devidamente justificadas, que devem, sempre que possível, se basear em medidas de mercado (de fato ou de direito) , com a identificação de quem as estabeleceu e de como a equipe de planejamento da contratação teve ciência delas, quando não elaborar essas premissas;
109.1.1.2.2. as fórmulas de cálculo definidas para se chegar às quantidades a contratar;
109.1.1.2.3. os parâmetros de entrada, que são as quantidades usadas nos cálculos, com as respectivas fontes dessas informações, ou seja, quantidades devidamente evidenciadas;
109.1.1.2.4. a explicitação dos cálculos feitos, utilizando-se os elementos anteriores;
109.1.1.2.5. a identificação das pessoas que elaboraram a memória de cálculo.
109.1.2. à Secretaria de Coordenação e Governança das Empresas Estatais do Ministério da Gestão e da Inovação em Serviços Públicos, para que avalie os comandos previstos no item anterior (109.1.1) , a fim de verificar se estão coerentes com as atribuições previstas no Decreto-Lei 200/1967, art. 26, inciso III, e no Decreto 11.345/2023, art. 35, incisos III e IX, e os implemente no âmbito da promoção e estabelecimento de diretrizes e parâmetros de atuação das empresas estatais, motivando-as explicitamente caso não aplicáveis;
109.2. encaminhar cópia do acórdão resultante desta fiscalização, e do relatório e do voto que o fundamentarão, ao Conselho Nacional de Justiça e às Secretarias de Governo Digital e de Coordenação e Governança das Empresas Estatais, ambas do Ministério da Gestão e da Inovação em Serviços Públicos, bem como aos órgãos e empresas fiscalizados;
109.3. autorizar a ampla divulgação deste relatório de auditoria;
109.4. arquivar os presentes autos, com fulcro no art. 169, inciso V, do Regimento Interno do TCU.
 (...) APÊNDICE B - Proposta de forma de documentação da definição das quantidades a contratar
110. Além de ser necessário e obrigatório definir as quantidades nas contratações públicas, essas definições não podem simplesmente constar dos artefatos de planejamento da contratação. Elas devem ser devidamente fundamentadas, de modo que possam ser rastreadas e avaliadas por diversos atores do processo de contratação e por interessados, inclusive de fora da organização pública, como, por exemplo, cidadãos e ONGs que façam controle social.
111. Mas como essa memória de cálculo deve ser feita? Com base na experiência do TCU na condição de contratante de soluções de TI, a seguir é apresentada proposta de conjunto de elementos básicos que devem constar da memória de cálculo:
111.1. as premissas que fundamentam os cálculos, devidamente justificadas, que devem, sempre que possível, se basear em medidas de mercado (de fato ou de direito) , com a identificação de quem as estabeleceu e de como a equipe de planejamento da contratação teve ciência delas, quando não elaborar essas premissas;
111.2. as fórmulas de cálculo definidas para se chegar às quantidades a contratar;
111.3. os parâmetros de entrada, que são quantidades usadas nos cálculos, com as respectivas fontes dessas informações, ou seja, quantidades devidamente evidenciadas;
111.4. a explicitação dos cálculos feitos, utilizando-se os elementos anteriores; e
111.5. a identificação das pessoas que elaboraram a memória de cálculo.
112. Caso haja incerteza com relação a alguma premissa ou parâmetro de entrada, os agentes públicos responsáveis devem informar e justificar esse fato, pois nem sempre é possível estabelecer premissas e obter parâmetros de entrada exatos. Na medida do possível, os gestores envolvidos devem tomar providências para diminuir ou eliminar essas limitações com o tempo. Por exemplo, efetuar pesquisas para identificar premissas sobre produtividade no desenvolvimento de software. Outra ação nesse sentido pode ser a criação ou o aperfeiçoamento de fontes de dados internas (e.g. acúmulo de dados para formar séries históricas) , bem como uso de dados externos (e.g. séries históricas providas pelo OGS ao qual a organização pública esteja vinculada) . Do contrário, os agentes públicos responsáveis pelo planejamento das contratações nunca contarão com elementos objetivos para elaborar as definições das quantidades, nem seus sucessores.
113. Para os contratos baseados em OSs, além dos quantitativos totais estabelecidos no contrato, durante a execução contratual, é necessário calcular as quantidades de serviços antes da emissão de cada OS, baseada em medidas estabelecidas no contrato, com base na IN - SGD/ME 1/2019, art. 32, inciso II, e no Acórdão 786/2006-TCU-Plenário, da relatoria do Ministro-Substituto Augusto Sherman Cavalcanti, item 9.4.4.2 (vide parágrafo 93) . Essa forma de funcionamento do contrato pode ser usada, por exemplo, em contratos de desenvolvimento de software. Deve ser previsto no contrato que cada OS tenha sua própria memória de cálculo, feita de acordo com modelo padronizado.
114. A Figura a seguir mostra um exemplo simplificado de memória de cálculo para definir quantidade de microcomputadores de mesa (desktops) a contratar.
Figura 2 - Exemplo de memória de cálculo da definição da quantidade a contratar
 (...) "
	É o Relatório.

8.1. Juliana Carvalho Tostes Nunes (131998/OAB-RJ), entre outros, representando a Petróleo Brasileiro S/A; 
8.2. Andre Yokomizo Aceiro (175337/OAB-SP), entre outros, representando a Caixa Econômica Federal.

Não atuou.

RELATÓRIO DE AUDITORIA. AVALIAÇÃO DOS RISCOS INERENTES À EXECUÇÃO CONTRATUAL DECORRENTE DE AQUISIÇÕES DE SOFTWARE. FAGILIDADES NO PROCESSO DE ACEITAÇÃO DOS SOFTWARES CONTRATADOS E NA ESTIMATIVA E VERIFICAÇÃO DO QUANTITATIVO DE LICENÇAS. RECOMENDAÇÕES. CIÊNCIA.

RELATÓRIO DE AUDITORIA (RA)

Unidade de Auditoria Especializada em Tecnologia da Informação (AudTI).

Trata-se de auditoria de conformidade com aspectos operacionais, realizada em vinte e quatro organizações públicas federais, com o objetivo de avaliar riscos inerentes à execução contratual decorrente de aquisições de software.
2.	Como se sabe, as organizações públicas e privadas são bastante dependentes de sistemas informatizados e softwares dos mais diversos tipos, seja na automação dos seus processos internos, seja na prestação de serviços digitais, cuja natureza intangível requer controles específicos, a fim de assegurar que sejam devidamente recebidos e utilizados conforme a sua real necessidade.
3.	Tendo em vista a diversidade de classificações e modelos de comercialização e distribuição, uma mesma licença de software pode ser comercializada e distribuída de diferentes formas, com preços e conjuntos de funcionalidades distintos. Esse cenário aumenta o risco de recebimento de produtos divergentes do que foi planejado.
4.	Como não são todos os servidores e colaboradores que devem ser usuários dos softwares, torna-se necessário o prévio dimensionamento de quantitativos de licenças a serem adquiridas, sustentado em memórias de cálculo, premissas e evidências que justifiquem os números, evitando-se o risco de subutilização ou superutilização de licenças.
5.	A motivação da presente auditoria surgiu nas últimas fiscalizações relacionadas a aquisições de bens e serviços de tecnologia da informação (Acórdão 1627/2019-TCU-Plenário, relator Ministro-Substituto Augusto Sherman; Acórdão 488/2019-TCU-Plenário, relatora Ministra Ana Arraes; e Acórdão 823/2022-TCU-Plenário, relator Ministro Bruno Dantas) , a partir da identificação de indícios de falhas em contratações de software, tais como, entrega de licenças de demonstração ou licenças não originais, subutilização ou inutilização de licenças adquiridas e renovação de licenças subutilizadas.
6.	Nesse contexto, a presente auditoria teve o objetivo de verificar os seguintes riscos: 
	a) de recebimento de software divergente do contratado, que, devido à deficiência na construção do termo de referência, no procedimento de aceite ou na fiscalização contratual, poderia acarretar o recebimento e uso de software divergente do que foi contratado, o que, por sua vez, poderia levar à inexecução contratual e à subutilização dos softwares, impactando a obtenção dos resultados esperados pela administração pública, além da possibilidade de dano ao erário; e
	b) de o quantitativo efetivamente usado ser inferior ou superior ao contratado, devido à ausência ou deficiência na memória de cálculo dos quantitativos durante a elaboração dos estudos técnicos preliminares, podendo levar ao desperdício de recursos públicos e à não obtenção dos resultados esperados.
7.	A fiscalização, realizada pela Unidade de Auditoria Especializada em Tecnologia da Informação (AudTI) no período de 20/6 a 28/11/2022, selecionou quarenta e um contratos celebrados entre 2019 e 2022 no montante de R$ 1.890.568.091,36, para os quais foram formuladas seis questões de auditoria. As informações coletadas junto aos órgãos e entidades contratantes foram analisadas e tabuladas, de modo a possibilitar a síntese das informações no contexto de todas as contratações e, consequentemente, a obtenção das respostas às questões de auditoria.
8.	A análise dos dados permitiu a identificação de dois achados, a saber:
	a) fragilidade no processo de aceitação dos softwares contratados, com procedimentos genéricos, diante de um cenário em que a assimetria de informações entre as organizações contratantes e as empresas contratadas pode levar ao recebimento de produtos diferentes daqueles demandados; e
	b) fragilidade na estimativa do quantitativo de licenças de softwares, com memórias de cálculo sem elementos objetivos.
9.	Após a análise dos comentários dos gestores sobre o relatório preliminar, a unidade técnica formulou recomendações às Secretarias de Governo Digital (SGD) e de Coordenação e Governança das Empresas Estatais (Sest) do Ministério da Gestão e da Inovação em Serviços Públicos e ao Conselho Nacional de Justiça (CNJ) , como órgãos centrais, para a adoção de medidas estruturantes, a fim de aperfeiçoar as contratações de software e mitigar os riscos apontados nesta auditoria.
10.	Manifesto concordância com as análises e conclusões, bem assim com a proposta de encaminhamento constantes do relatório de auditoria, integralmente ratificadas pelos dirigentes da mencionada unidade técnica especializada, as quais adoto como razões de decidir.
11.	As contratações ocorrem, geralmente, por meio do modelo de licenças de uso, no qual as organizações adquirem o direito de usar o software. Esse direito pode ser comercializado e distribuído de forma perpétua ou por um período pré-estabelecido (assinatura) . No caso da modalidade de licenças perpétuas, a aquisição se refere a uma determinada versão do software.
12.	As organizações podem adquirir serviços agregados e vinculados às licenças, por período determinado, tais como: suporte técnico, manutenção e atualização de versões. No âmbito das licenças perpétuas, esses serviços são normalmente oferecidos na primeira aquisição e durante um tempo específico, como nos doze primeiros meses. Após esse prazo, a contratante poderá decidir pela aquisição dos serviços por mais um período.
13.	Já na assinatura ou subscrição, ocorre a aquisição dos serviços promovidos pelo respectivo software. Essa prática, que é mais conhecida como Software as a Services (SaaS) - software como serviço, ganhou espaço com a computação em nuvem. Nessa modalidade, os serviços agregados, geralmente são comercializados juntamente com as licenças e permanecem ao longo da vigência da assinatura, permitindo o ajuste no quantitativo de licenças ao final do período contratado.
14.	Além da figura do fabricante, existe o fornecedor ou distribuidor, que comumente atuam como intermediário e representante do fabricante nas contratações públicas, quando estes não podem participar diretamente das licitações. Nesse caso, apesar de serem produtos dos fabricantes, eles serão apresentados e fornecidos pelos seus representantes. 
15.	Como se vê, cada software possui a sua forma de comercialização e distribuição, funcionalidades, versões, características e classificações próprias. Por isso, o modelo de contratação de licenças adotado pelas organizações deve levar em consideração as dinâmicas inerentes a cada licença, os serviços agregados e seus respectivos fabricantes e distribuidores, a fim de estabelecer e promover procedimentos de aceitação aderentes e efetivos.
16.	Esses procedimentos específicos constituem rotinas teste e verificação da adequação do software ao que fora planejado e adquirido. A Instrução Normativa ME/SGD 1/2019 estabeleceu que o Modelo de Gestão do Contrato deverá contemplar as condições para gestão e fiscalização do contrato de fornecimento da solução tecnológica, observando: (i) fixação dos critérios de aceitação dos serviços prestados ou bens fornecidos; e (ii) procedimentos e roteiros de teste e inspeção.
17.	Esta auditoria constatou que, em 83% (34) das contratações, não foi especificado ou foi parcialmente especificado em seus termos de referência um conjunto de procedimentos de teste e inspeção que contemplasse objetiva e explicitamente a avaliação da originalidade ou autenticidade junto ao fabricante, da aderência do software ao que fora ofertado na proposta da empresa contratada e do quantitativo efetivamente entregue.
18.	Em 24 (vinte e quatro) contratações foram identificados procedimentos com textos genéricos, sem detalhamento ou listas de verificação, para que os respectivos fiscais verificassem a autenticidade, a correspondência com o que foi proposto e o quantitativo de licenças. Alguns procedimentos e verificações não foram identificados nos instrumentos convocatórios, tal como a confirmação de qual software específico foi proposto e entregue, considerando nome, versão, categoria e código de identificação unívoca. Outra falha recorrente foi a ausência de comprovação da aquisição do suporte e garantia junto ao fabricante pelo período estabelecido no contrato.
19.	Por outro lado, apenas 15% (8) das contratações analisadas apresentaram procedimentos objetivos e que indicavam a verificação da autenticidade dos softwares, a exemplo de: (i) exigência de que a contratada disponibilizasse as licenças e o acesso ao portal do cliente, juntamente com a atividade de conferência e validação, por parte da equipe de fiscalização, dos números de licenças ativadas; e (ii) verificação da situação das licenças junto ao fabricante da solução, a fim de verificar a conformidade com o que fora contratado.
20.	Diante da necessidade da adoção de ações estruturantes que reflitam em toda a Administração Pública federal, a equipe de auditoria propôs recomendação aos órgão centrais dos poderes Executivo e Judiciário para que orientem, de forma normativa, os órgãos e entidades sob sua supervisão, no sentido de: (i) formalizar procedimentos detalhados e específicos, abarcando listas de verificação, para avaliar a autenticidade, a aderência ao que foi contratado e o quantitativo das licenças, registrando-os no instrumento convocatório; e (ii) exigir nos instrumentos convocatórios a inclusão de informações necessárias nas propostas comerciais, como nome específico e código de identificação dos softwares.
21.	Da mesma forma, foi proposto recomendar à Secretaria de Coordenação e Governança das Empresas Estatais do Ministério da Gestão e da Inovação em Serviços Públicos para que avalie as recomendações acima detalhadas, a fim de verificar se estão coerentes com as atribuições previstas no art. 26, inciso III, do Decreto-Lei 200/1967 e no art. 36, incisos III e IX, do Decreto 11.345/2023 (revogado pelo Decreto 11.437/2023) , passando a adotá-las no âmbito das atividades de promoção e estabelecimento de diretrizes e parâmetros de governança e gestão das empresas estatais. Entendo que neste caso seja mais apropriado fazer a recomendação de forma direta, tendo em vista o escopo das atribuições da Sest, em especial, quanto a promoção da eficiência e transparência na gestão dos recursos públicos, bem assim que o comando já enseja caráter não cogente.
22.	No tocante à fragilidade na definição de quantitativos de licenças, destaca-se que a mencionada IN ME/SGD 1/2019 dispõe que o quantitativo de bens e serviços necessários para a composição da solução de TI a contratar deve ser detalhado, motivado e justificado, inclusive quanto à forma de cálculo (art. 11, inciso I) . Nessa mesma linha, na nova lei de licitações, as estimativas das quantidades para a contratação deverão ser acompanhadas das memórias de cálculo e dos documentos que lhes dão suporte (Lei 14.133/2021, art. 18, § 1º, inciso IV) .
23.	Contudo, considerando as respostas encaminhadas pelas organizações auditadas, constatou-se fragilidades em 73% das contratações, pois não possuíam: (i) documentos que evidenciassem os números estimados; e (ii) as premissas que fundamentaram os cálculos, com as respectivas justificativas e fórmulas de cálculo definidas para se chegar às quantidades a contratar. Os principais efeitos dessas falhas consistem em sobrar ou faltar licenças. 
24.	Em 77% dos contratos houve subutilização das licenças adquiridas e, em 28%, utilização de licenças acima do contratado. No caso de sobra, há desperdício de recursos públicos, no caso de falta, pode haver impactos na eficiência da organização, haja vista a necessidade de celebração de aditivos ou realização de novas contratações, perda de escala com custo final maior e uso de orçamento superior ao previsto.
25.	Logo, a equipe de auditoria propôs recomendação aos órgãos superiores, a fim de expedir orientação normativa no sentido de que os contratantes de soluções de TI devem fazer constar da memória de cálculo um conjunto de elementos básicos, a fim de mitigar o risco de desperdícios de recursos públicos. Cabe destacar que o risco de desperdício em decorrência de estimativa de quantitativos mal elaborada pode ocorrer tanto nas aquisições de software quanto nas aquisições de hardware (equipamentos) e serviços de TI.
26.	Além disso, no Apêndice B do relatório de auditoria, transcrito no Relatório precedente, foi apresentado um exemplo de memória de cálculo para a definição da quantidade a contratar, que foi adaptada da Nota Técnica "Elaboração do Orçamento Estimado de Contratações Públicas de Bens e Serviços de TI" produzida pelo TCU. Esse modelo pode ser útil no aperfeiçoamento dos procedimentos de estimativa e evidenciação do quantitativo de licenças de softwares a serem adquiridas para atender às reais necessidades das organizações públicas.
27.	Enfim, quanto a análise e comentários dos gestores, a equipe de auditoria destacou que não houve óbices à incorporação das recomendações às normas e aos procedimentos atualmente existentes.
28.	Desta forma, considerando que os objetivos da fiscalização foram alcançados, acolho as propostas feitas pela AudTI, ao tempo em que parabenizo sua equipe pelo trabalho.
	Ante o exposto, VOTO por que o Tribunal adote o Acórdão que ora submeto à deliberação deste Colegiado.
TCU, Sala das Sessões, em 17 de maio de 2023.
Ministro JOÃO AUGUSTO RIBEIRO NARDES 
Relator